【裁判字號】    96,簡上,282
【裁判日期】    970725
【裁判案由】    損害賠償
【裁判全文】
臺灣臺中地方法院民事判決            96年度簡上字第282號
上  訴  人  丙○○
訴訟代理人  方雍仁律師
被上訴人    新光產物保險股份有限公司臺中分公司
法定代理人  乙○○
訴訟代理人  甲○○
上列當事人間請求損害賠償事件，上訴人對於民國96年9月13日
本院臺中簡易庭96年度中簡字第1086號第一審判決提起上訴，本
院於民國97年7月4日言詞辯論終結，本院判決如下：
    主    文
原判決關於命上訴人給付金額逾新臺幣壹拾參萬壹仟肆佰陸拾貳
元本息，及該部分假執行之宣告，暨訴訟費用之裁判（確定部分
除外）均廢棄。
上廢棄部分，被上訴人在第一審之訴及假執行之聲請均駁回。
其餘上訴駁回。
第一、二審訴訟費用除確定部分外，由被上訴人負擔百分之一，
餘由上訴人負擔。
    事實及理由
壹、上訴聲明：
  一、上訴人方面：
    (一)原判決不利上訴人部分廢棄。
    (二)上開廢棄部分，被上訴人於第一審之訴及假執行之聲請均
      駁回。
    (三)第一、二審訴訟費用由被上訴人負擔。
  二、被上訴人方面：
    (一)上訴駁回。
    (二)第二審訴訟費用由上訴人負擔。
貳、被上訴人於原審起訴及本院審理時主張略以：
  一、上訴人丙○○於民國（下同）95年4月8日凌晨1時15分左
      右，駕駛訴外人廖文龍所有車牌號碼8J-1471號自用小汽
      車，行經臺中縣大雅鄉○○○路與永和路交岔口時，因未
      減速接近之過失行為，致撞損被上訴人所承保之被保險人
      即訴外人李寶琴所有而由訴外人湯佳憲所駕駛之車牌號碼
      7860-NC號自用小客車（下稱系爭車輛）。被上訴人已依
      保險契約賠付系爭車輛之修復費用共計新臺幣（下同）
      418,797元。又依本院豐原簡易庭95年豐簡字第807號判決
      所示，湯佳憲之過失比例為10分之6，上訴人對此並不爭
      執。被上訴人依保險法第53條取得代位求償權，上訴人因
      該侵權行為自應賠償系爭車輛之該必要修復費用等語。並
      聲明：上訴人應給付被上訴人165,673元及自起訴狀繕本
      送達翌日即95年11月22日起至清償日止，按週年利率百分
      之5計算之利息。
  二、上訴人抗辯稱本件車禍事故之發生其無過失云云；惟查，
      本件車禍之過失責任，業經臺灣省臺中縣行車事故鑑定委
      員會及臺灣省車輛事故覆議鑑定委員會鑑定，廖文龍亦曾
      對車號車牌號碼7860-NC號自小客車之駕駛即湯佳憲提起
      訴訟，另經鈞院豐原簡易庭以95年度豐簡字第807號判決
      確定在案，上開判決對於本件車禍事故認定上訴人與湯佳
      憲之過失責任比例為4:6，於此，上訴人已不爭執，是上
      訴人所執理由均為推論之詞，企圖卸責，不言可喻。
  三、本件車禍事故中，系爭車輛之音響部分，因螢幕破損確有
      更換之必要，原廠估價為82,126元，被上訴人委外修復主
      機螢幕僅花費31,500元，何來濫行賠償之情事。次查，車
      輛之烤漆、鈑金並非屬於折舊零件的範圍，應無折舊之適
      用，就上訴人主張音響應折舊部分，被上訴人則無意見。
      至關於保險自付額的部分，因本件保險是屬於車體損失保
      險的賠付，險種的代號是05，至於代號11是竊盜險，車體
      損失險沒有自付額，竊盜險才有。又當時系爭車輛報廢的
      零件交由原廠處理都沒有留下來了。關於上訴人主張民法
      第218條之1請求權部分固非無據，惟上訴人之計算方式乃
      是上訴人之個人推論，且此等主張並不合理。本件應以更
      換哪些零件，零件的廢鐵重量為何，對照廢鐵的市價換算
      。至上訴人主張廢鐵應以每公斤6元為計算標準及系爭車
      輛之總車重是1460公斤等部分，被上訴人無意見。
  四、被上訴人對於上訴人提出上證12、13，形式上真正不爭執
      。惟查，本件上訴人經濟能力應不致於如此差，且上訴人
      實際上已經拿到其受損車輛之賠償金，實際上到底有無造
      成他經濟能力的負擔並不清楚，折抵下來上訴人要負擔應
      該不多，請鈞院依法審酌。
參、上訴人於原審及本院審理時辯稱略以：
  一、被上訴人所據以主張之95年度豐簡字第807號判決乃訴外
      人廖文龍於車輛毀損後向湯佳憲求償之訴訟，與本件訴訟
      之兩造不僅毫無干係，該判決於理由中認定之過失比例，
      依最高法院73年臺上字第3292號判例意旨觀之，該判決理
      由亦不具既判力而生使後訴訟受拘束之效，被上訴人竟據
      以作為本件之主張，執詞以該理由作為本件損害賠償過失
      比例之依據，顯不可採。
  二、本件事故係湯佳憲違規駕車衝撞上訴人所駕汽車所致。蓋
      ：
    (一)本件事故之發生不僅係因湯佳憲未依道路交通安全規則之
      規定，先暫停讓幹道車先行，反而以疾速由支線衝出，致
      上訴人閃避不及而發生事故。
    (二)本件湯佳憲係駕車行駛於支線道，依法已應先暫停於交叉
      路口前，讓幹道車優先通行，方得續行。況且，湯佳憲所
      駕駛之車道又為閃紅燈之支線車道，依道路交通標誌標線
      號誌設置規則第211條、第224條之規定，更應停止待幹線
      車道車先行後，始得續行。然查，湯佳憲所駕駛之汽車於
      交叉路口時，不僅未為任何停止（甚或暫停）即以高速衝
      出交叉路口。然綜觀事故現場圖及湯佳憲於事故當時之筆
      錄，即足證湯佳憲誆稱停車再開等云云，顯屬不實，蓋：
      1.湯佳憲於警詢時即已表示：「聽到喇叭聲‧‧」，足證
        湯佳憲於事故時即已知悉上訴人所駕車輛已到達路口，
        然其猶仍繼續前行，違反支線道讓幹道先行及紅燈停車
        再開之規定，其為本件事故肇事甚明。
      2.原審判決以上訴人車禍發生前之時速為60公里，上訴人
        行經車禍交叉路口顯未減速等語。該認事、用法更係明
        顯違誤，蓋：上訴人於警詢筆錄已明確陳述：「
        ‧‧‧我減速欲通過該路口」、「（發生碰撞時之速度
        ？）發生碰撞時約達每小時不確定公里」。
      3.觀諸道路交通事故調查報告表（二）第33項車輛撞擊部
        位之記載，足證湯佳憲實係利用凌晨無車時違規、超速
        ，更逆向行駛，而衝撞上訴人所駕汽車。湯佳憲所為違
        反道路交通安全之行為，實乃本次事故唯一肇事原因，
        上訴人自毋庸負過失之責。
      4.湯佳憲筆錄誆稱：‧‧‧我有停車察看是否有來車、為
        剛起步狀態等云云，明顯昧於事實，不足採信，蓋：湯
        佳憲已於警詢時即已表示：「聽到喇叭聲‧‧」則自已
        知有來車抵達路口，何以未讓幹道車先行？更遑論依湯
        佳憲所言其若確為剛起步狀態，且先行停車察看，方才
        啟動車輛，嗣後才與上訴人發生此次衝撞，則當時情況
        應為：湯佳憲剛起步（慢速）、上訴人以正常時速行駛
        ，依物理慣性且雙方皆為房車性質而言，以相對高速撞
        擊慢速，則慢速者必定不會偏離事發當時所在位置太遠
        ，甚或遭追撞至追撞者之行車路線上。然，綜觀現場圖
        卻係上訴人遭湯佳憲猛烈撞擊至其車道方向。此即足證
        事故之發生乃湯佳憲以高速駕駛車輛致閃避不及撞擊上
        訴人所生之結果。在在足證，湯佳憲所言明顯係為卸責
        之詞。
      5.綜上，本件觀諸現場照片，更明確可得湯佳憲於製作筆
        錄當時，陳述不實之情事。事發當日，湯佳憲撞擊其逆
        向車道旁之橋墩，其力道之猛烈竟致使該橋墩斷裂，鋼
        筋外露。試問，如非以強烈力道撞擊，豈有可能使鋼筋
        水泥之結構體破損至如此嚴重之地步？準此，在在足證
        湯佳憲於事發當時之車速，絕無可能處於剛起步、車速
        緩慢之情狀。
    (三)查本件臺灣省臺中縣車輛事故鑑定委員會及臺灣省行車事
      故鑑定委員會鑑定意見書分別係以：「丙○○（即上訴人
      ）駕駛8J-1471自用小客車行經閃光黃燈交叉路口未注意
      車前狀況，為肇事次因」、「丙○○（即上訴人）駕駛自
      用小客車，行經閃光黃燈交叉路口，未減速接近注意安全
      小心通過，為肇事次因」等云云，該等結論與警詢筆錄記
      載明顯矛盾，實不足採，蓋：
      1.依湯佳憲於95年4月8日臺中縣警局警詢時即表示：事故
        當時有「聽到喇叭聲‧‧」，足證上訴人於事故當時已
        充分注意車前狀況，更於見到湯佳憲疾速衝出後立即鳴
        按喇叭警示以避免車禍發生。準此，鑑定意見所謂「未
        注意車前狀況」之認定明顯昧於事實。
      2.臺灣省覆議委員會之鑑定意見與臺中縣警局筆錄明顯不
        符。蓋，依臺中縣警局95年4月8日之警局筆錄，上訴人
        於敘述事故經過時陳述：「‧‧‧我減速欲通過該路口
        ，而這時突然有一部自小客車7860-N C號，中山北路自
        我左側疾駛而來」，比對覆議意見書所載：「丙○○未
        減速」等結論更係明顯矛盾。
      3.湯佳憲於事故時即已知悉上訴人所駕車輛已到達路口，
        然其猶仍繼續前行，違反支線道讓幹道先行及紅燈停車
        再開之規定，其為本件事故肇事之唯一原因甚明。抑有
        進者，鑑定委員會既認定本件湯佳憲之車輛係違反閃紅
        燈之燈號、支線車道車輛未停車再開讓上訴人之汽車先
        行，則該道路之權已明顯歸於上訴人，丙○○自有優先
        通行之路權，則上訴人又豈須為湯佳憲之違規行為分擔
        責任？又有何肇事次因可言？
    (四)綜上，原審疏未查明，率爾認定上訴人與有過失，其判決
      認事用法顯有違誤，甚為灼然。
  三、本件原審判決除交通事故除過失比例已6：4比例之認定顯
      有未當，且上訴人所不平者，厥為上訴人係遭湯佳憲未依
      交通規則停車而撞及，卻因湯佳憲於筆錄所為不實陳述，
      另案法院（鈞院95年豐簡字第807號判決）竟判決需承擔
      其過失甚至高達4成之比例，然上訴人於該案判決後本於
      息訟止爭，亦因無資力與時間耗費於訴訟而未繼續上訴，
      然卻遭被上訴人援引該過失比例於此大作文章。實則，另
      案6：4 之過失比例，並非存在本件雙方當事人之間，既
      無既判力，又無拘束本件訴訟之效力，被上訴人自無由援
      引作為本件判決之基礎；退萬步言，縱令鈞院認上訴人與
      有過失，則過失比例更無由依另案判決所認定之6：4；更
      有甚者，懇請鈞院審酌湯佳憲修復之系爭汽車為Toyota之
      「wish」汽車，總價約為新臺幣50萬元，然被上訴人主張
      之修復費用竟高達41萬8千多元，該請求費用已高達車價
      之八成，令人質疑其主張之合理性。
  四、查原審判決書之判決以上訴人應賠償之項目為：1.鈑金塗
      料費用。2.音響費用。3.零件費用。4.工資。然查：
    (一)被上訴人請求「鈑金塗料費用」，並無理由：
      1.依最高法院77年第9次民事庭會議決議見解，物品以新
        品更換舊品時，除所支出之工資部分無庸折舊外，自應
        將修復之相關費用音響、鈑金、烤漆、零件部分等材料
        費用，折舊部分予以扣除，怠無疑義。衡諸常理，汽車
        之音響、鈑金、塗漆等，於車輛一般使用之情形，自有
        折舊之情形產生，乃屬情理所當然；更遑論，該車又非
        僅更換零件，其鈑金、塗料既已更換一新，自屬於汽車
        材料之一部，又豈有無庸折舊之理。
      2.我國司法實務，僅表示修復費用以必要者為限，並未排
        除鈑金、音響等用品不得折舊，且依照固定資產折舊率
        表觀之，鈑金、烤漆本乃附屬於修復汽車之材料及零件
        上，因車齡之新、舊而減損其價值，豈能謂毋庸折舊之
        理？蓋，回復原狀以必要者為限，設若數十年之舊車，
        烤漆及鈑金均已老舊，則一旦修復更新則更換一新，豈
        能謂無庸予以折舊，被上訴人辯稱烤漆、鈑金毋庸折舊
        等云云，實無可採。
      3.職是之故，因此而支出之費用亦應適用折舊率之計算，
        於計算損害賠償額時，應予折舊扣除之。職此，縱令主
        張之鈑金、烤漆費用為11,500元，依法應予折舊283 元
        (11,500x369/1,000x4/60=282.9)。原審法院未察，疏
        未將鈑金、塗漆之費用予以折舊扣除，顯非適當。
    (二)被上訴人請求音響費用，並無理由：
      1.查原審判決認上訴人應賠償被上訴人音響修復費用
        20,000元。然查：
        (1)本件臺灣省臺中縣區行車事故鑑定委員會鑑定意見所
          載：湯佳憲所駕駛之系爭車輛車損狀況明確記載為：
          「車前」、「前擋風玻璃」、「右前側」，根本無任
          何「汽車音響」毀損之記載。試問，豈會有更換汽車
          音響之情事？已令人費解。
        (2)由湯佳憲於臺中縣警局所製作之筆錄中亦僅表示：「
          ‧‧‧車損情形？‧‧‧前車頭損壞。」該音響究竟
          是否毀損？更令人質疑。
        (3)依被上訴人所提出之所謂音響修復單據，內容僅記載
          金額及汽車音響，不僅未記載究竟係何車輛所使用？
          是否確為系爭車輛所使用？均令人質疑。
        (4)本件車禍事故所造成之損害，僅被上訴人車輛車頭前
          方有毀損，顯未造成車輛內部汽車音響設備之損害，
          被上訴人卻於其所提出之單據中，臚列換裝高級汽車
          音響，顯有灌水圖利之嫌，且非損害賠償所必需。
      2.退萬步言，縱令鈞院認本件音響部份仍屬賠償範圍，則
        依最高法院77年第9次民事庭會議決議，系爭音響
        20,000元依法亦應予以折舊492元 (20,000x369/1,
        000x4/60=492)。
    (三)綜上所陳，縱令原審法院認定音響亦為車輛必要修復費用
      ，然原審判決理由衡酌系爭車輛必須修復費用，僅將零件
      費用折舊部分予以扣除。則依一般經驗法則，音響、鈑金
      塗漆等部分，於車輛一般使用情形，亦有折舊之情形產生
      ，乃理所當然。尤以，法未明文規範鈑金、音響等用品不
      得折舊，依照固定資產折舊率表之意旨觀之，鈑金、音響
      亦屬固定資產之一部，其有折舊之情形產生，乃為理所當
      然，職是之故，因此而支出之費用亦應適用折舊率之計算
      ，於計算損害賠償額時，應予折舊扣除之。原審法院未察
      ，疏未將音響、鈑金塗漆此二部分費用之折舊部分扣除，
      原審法院計算之損害金額，顯非適當。
  五、按民法第218條之1規定關於物或權利之喪失或損害，負賠
      償責任之人，得向損害賠償請求權人，請求讓與基於其物
      之所有權或基於其權利對於第三人之請求權。查本件被上
      訴人主張之代位權為法定債權讓與事由，上訴人依法得請
      求被上訴人讓與修理全部物件之所有權。本件設若被上訴
      人無法讓與或提出該等替換之物件，因該物件價值實非上
      訴人所能證明且證明顯有困難，懇請鈞院依民事訴訟法第
      222條第2項之規定，審酌一切情況，依所得心證定其賠償
      數額。次查綜觀廢鐵價格於本件事故發生期間（即95年間
      ）約為每公斤約5-6元，就湯佳憲所駕系爭車輛之車種為
      Toyota「Wish」之汽車，該汽車之總重量約為1,460公斤
      。綜上，依被上訴人主張系爭汽車修復價格為418,797元
      與汽車之車價500,000元之比例計算：1,460公斤x418,797
      （更換比例）/500,000（汽車價格）=1,222公斤（鐵之重
      量比例）；再依廢鐵價格計算1,222x6= 7,332元。職此，
      本件湯佳憲修復汽車後之廢鐵重量至少價值為7,332元，
      就此部分之金額依法自得主張抵銷。
  六、按所謂「自負額」係指每一次意外事故發生時，被保險人
      必須自行負擔的金額，保險公司僅對超過自負額的部份負
      賠償責任。「自負額」制度的目的，一則減少小額賠款支
      出，降低理賠成本外，同時減輕被保險人保費負擔，並且
      提醒被保險人，雖然買了保險，仍要小心駕駛、注意行車
      安全，避免意外事故發生，此由被上訴人新光產物保險公
      司網站上之「保險百科」記載甚詳。查本件被上訴人於另
      案所提出之保單內容第11項明確記載：「每一事故95.0
      萬元；自負額為10%」，足證本件系爭車輛雖有修復，然
      修復之費用其中10%為李寶琴自行負擔之「自負額」，並
      非被上訴人所支付，被上訴人就李寶琴所自行負擔10% 自
      負額，依法自無權請求。
  七、按損害非因故意或重大過失所致者，如其賠償致賠償義務
      人之生計有重大影響時，法院得減輕其賠償金額，此為民
      法第218條所明文。次按審判長應注意令當事人就訴訟關
      係之事實及法律為適當完全之辯論；並應向當事人發問或
      曉諭，令其為事實上及法律上陳述、聲明證據或為其他必
      要之聲明及陳述；其所聲明或陳述有不明瞭或不完足者，
      應令其敘明或補充之，民事訴訟法第199 條亦定有明文。
      本件原審法官於庭訊時不僅從未對上訴人就上開陳述為闡
      明，且法官既對於上訴人上開陳述認有不完足之處，依法
      自應諭知上訴人補充之，原審判決程序明顯瑕疵。且查，
      本件肇事係因湯佳憲佳車衝撞所致，非上訴人故意或重大
      過失所為，已如前述；再本件上訴人係駕駛車輛運送貨物
      為生，每日早出晚歸（本件事故時即係因上訴人下班返家
      時遭訴外人撞及），上訴人為家中唯一之經濟來源，上訴
      人年所得不過僅168,000元，每月薪資平均亦僅14,000 元
      之譜，然上訴人每月除需支付房租6,500元，水、電、瓦
      斯費之分擔費用每月亦有近3,000元之譜，家除妻子外，
      尚有兩名幼子嗷嗷待哺，全家四人擠於僅數坪大空間之屋
      內生活，扣除上開費用所剩無幾，家中開支左支右絀，近
      期幼子又將進入小學就讀，學雜費用則更造成家中生活負
      擔，果若鈞院判決依被上訴人所請，則按我國法院強制執
      行實務，每月執行上訴人1 /3薪資，則將導致上訴人無力
      生活，對上訴人家中經濟將生重大影響，為此設若鈞院仍
      認上訴人應負賠償責任，懇請鈞院依法減輕賠償金額。
肆、本件被上訴人起訴請求被上訴人給付165,673元之本息，原
    審判決准許其中之133,012元部分本息，而駁回被上訴人其
    餘之訴及假執行之聲請，上訴人對該判決不利之部分提出本
    件上訴。
陸、法院之判斷：
  一、被上訴人主張湯佳憲駕駛被保險人李寶琴所有系爭車輛，
      於首開時間地點與上訴人所駕駛之8J-1471號自用小客車
      發生碰撞，其已依保險契約賠償被保險人車輛修復費用
      418,797元等情，業據其提出統一發票、保單資料查詢表
      、汽車險賠款收據暨同意書、本院豐原簡易庭95年度豐簡
      字第807號民事判決為證，且有臺中縣警察局豐原分局96
      人6月7日中縣豐警交字第0960004187號函附調查報告表、
      雙方調查筆錄等相關卷宗附卷可憑（參原審卷第159-170
      頁），自堪信為真實。上訴人雖辯稱其就本件車禍之發生
      並無過失，然查：
    (一)查本件事故之事發時點，雖為夜間，然其天候為晴、且有
      照明，再事發地點路面狀況良好、無缺陷，亦無障礙物，
      視距亦屬良好，且事故雙方駕駛亦無飲酒情形（參上揭調
      查報告表、酒測紙等），足見上訴人與湯佳憲均無明顯不
      能注意行車狀況之情形。
    (二)查系爭交岔路口為斜交會路口，因事發時已值夜間1時許
      ，路口號誌已變更為閃光黃燈與閃光紅燈；其中上訴人車
      行方向之號誌為閃光黃燈，而湯佳憲車行方向為閃光紅燈
      ，此亦有上揭調查報告表記載及現場圖為憑。而按汽車行
      駛至交岔路口，其行進、轉彎，應遵守燈光號誌或交通指
      揮人員之指揮，遇有交通指揮人員指揮與燈光號誌並用時
      ，以交通指揮人員之指揮為準。道路交通安全規則第102
      條第1項第1款定有明文。次按閃光黃燈表示「警告」，車
      輛應減速接近，注意安全，小心通過。閃光紅燈表示「停
      車再開」，車輛應減速接近，先停止於交岔路口前，讓幹
      道車優先通行後認為安全時，方得續行。道路交通標誌標
      線號誌設置規則第211條亦定有明文。而所謂減速接近，
      其目的應在使駕駛者於發現危險時得即採取煞車並使車輛
      避開該危險，至究應減至時速多少公里，則需就個別具體
      情事而定，惟如越接近行車限制速度，越能認定為未減速
      接近。查本件上訴人行駛於閃光黃燈之幹線車道，雖有優
      先於湯佳憲通行之路權，但依上開規定仍依減速接近交岔
      路口。而臺中縣大雅鄉○○○路與永和路交岔口之行車限
      制為時速50公里（參原審卷第161頁道路交通事故調查報
      告表），上訴人車禍發生前之時速則約為60公里，而其發
      現對方車輛時僅餘一個半車身之距離（參原審卷第163頁
      臺中縣警察局交通小隊處理道路交通事故談話紀錄表），
      而湯佳憲亦另陳稱，當時曾聽到喇叭聲（參同上卷第164
      頁臺中縣警察局交通小隊處理道路交通事故談話紀錄表）
      ，上訴人亦不否認當時曾有鳴喇叭之事實（參本院卷第75
      頁準備程序筆錄），足見上訴人進入該交岔路口之際，即
      發現湯佳憲之車輛動向，其所採取之方式則為踩煞車及按
      鳴喇叭，然因其於路口前之車行速度仍在60公里許，則其
      行至路口之際始為踩煞車及按鳴喇叭之動作，實難達「減
      速接近，注意安全，小心通過」之法規目的，故本院認上
      訴人於進入該路口之前，顯未減至適當速度即行進入該路
      口，適湯佳憲亦未能於交岔路口前暫停再開，且未減速慢
      行，致雙方未能避開上開撞擊事件。
    (三)本件參酌上開台中縣警察局豐原分局檢送之現場照片及兩
      造各自提出之車輛受損照片可知，兩車受損情形分別為上
      訴人所駕車輛為左前車頭，湯佳憲所駕系爭車輛為右前車
      頭；而依現場圖顯示，撞擊後兩造停滯位置則分別為湯佳
      憲所駕系爭車輛為其車行方向過交岔路口之對向車道口，
      而上訴人所駕車輛則為原車行方向右側來車道路口號誌燈
      下。據此兩車停滯位置判斷，本件事故發生時，兩車顯均
      已進入交岔路口，而撞擊點則應係在上訴人所駕車輛車行
      前方之交岔路口偏右靠近行人穿越道處。而查本件並無明
      顯證據顯示上訴人或湯佳憲有超速行經該交岔路口之情形
      ，故本件應僅得推認兩車進入路口均未再減速慢行，另湯
      佳憲則尚有未讓車之情形存在（參前述(二)），是本件如上
      訴人減速慢行，並注意交岔路口行車狀況，而湯佳憲若能
      暫停於此一路口前方，注意交岔路口車行狀況再行進入路
      口，則雙方均可避免此事故之發生，惟依現場狀況及雙方
      於警方初次調查筆錄所言，上訴人與湯佳憲顯均未遵行此
      一規則應，故乃有此事故發生。再本件肇事原因經臺中縣
      區車輛行車事故鑑定委員會、覆議鑑定委員會鑑定亦認為
      ，上訴人駕駛自小客車行經閃光黃燈號誌交岔路口時未減
      速接近注意安全小心通過，為肇事之次因，此有被上訴人
      所提各該鑑定報告書在卷為憑，益證上訴人就系爭車禍之
      發生確與有過失甚明。至上訴人復抗辯稱，倘湯佳憲剛起
      步（慢速）、上訴人以正常時速行駛，依物理慣性且雙方
      皆為房車性質而言，以相對高速撞擊慢速，則慢速者必定
      不會偏離事發當時所在位置太遠，甚或遭追撞至追撞者之
      行車路線上云云。然車行中車輛互相撞擊，因駕駛者均仍
      手握方向盤，再緊急事故發生時駕駛人必然產生瞬間反應
      ，則車行方向即非無異動之可能，是上訴人上開推論，自
      難遽予採信。
    (三)綜上，本院參酌臺中縣警察局豐原分局96年6月7日中縣豐
      警交字第0960004187號函附交通事故調查報告表、雙方調
      查筆錄及現場照片，兩造各自提出之車輛受損照片等資料
      綜合判斷，本院認定上訴人與湯佳憲二人就系爭車禍之發
      生均有過失，雙方過失程度及原因力之強弱，認為上訴人
      與湯佳憲之過失責任比例為4：6。
  二、按因故意或過失，不法侵害他人之權利者，負損害賠償責
      任，為民法第184條第1項所明定。次按被保險人因保險人
      應負保險責任之損失發生，而對於第三人有損失賠償請求
      權者，保險人得於給付賠償金額後，代位行使被保險人對
      於第三人之請求權；但其所請求之數額，以不逾賠償金額
      為限。保險法第53條第1項亦定有明文。系爭車禍之發生
      上訴人與湯佳憲均與有過失，有如前述；而湯佳憲於該車
      禍事故中所使用之汽車為被上訴人所承保之汽車，且被上
      訴人已支付該汽車險理賠款，此亦有被上訴人提出之保單
      資料查詢列印表及汽車險賠款收據暨同意書附原審卷可憑
      （參原審卷第10、11頁），則被上訴人本於侵權行為損害
      賠償及保險代位之法律規定請求上訴人負損害賠償責任，
      洵屬有據。
  三、查本件關於系爭被上訴人所承保之汽車損害金額，經原審
      法院送請台中縣汽車保養商業同業公會鑑定結果，系爭車
      輛所需之必要修復費用共計為370,788元，其中包含鈑金
      塗漆費用11,500元、音響費用20,000元、零件311,038元
      、工資28,250元（參原審卷第92頁）。被上訴人對上開報
      告並無意見，而上訴人對則除音響部分外，餘亦未表爭執
      ，是上開報告自堪予採為本件認定系爭車輛損害金額之依
      據。次查，系爭車輛音響損害部分，業據被上訴人提出受
      損照片及估價單為據（參本院卷第52、53頁），再依系爭
      車輛受損情形觀之（參上揭現場照片及被上訴人提出之車
      損照片），其車頭已扭曲變形，則安裝於車輛內部靠近車
      頭部位之音響主機部分，自有隨之受損之可能，上訴人以
      臺灣省臺中縣區行車事故鑑定委員會鑑定意見及臺中縣警
      局初步調查報告中粗略記載中，未記明音響受損，即否認
      系爭車輛此部分損害，尚不足採。又查，系爭車輛有關零
      件部分之修復，既以新零件更換被損害之舊零件，則在計
      算損害賠償額時，自應將零件折舊部分予以扣除。而依行
      政院所發布之固定資產耐用年數表及固定資產折舊率表，
      自用小客車之耐用年數為5年，依定率遞減法每年應折舊
      369/1000，系爭車輛為95年1月出廠，為兩造所不爭執（
      見參原審卷第195頁），至同年4月8日車禍發生日止，已
      歷時4個月，據此，該車扣除折舊後之零件費為300,406
      元（計算方式如附表），加上工資費用28,250元，則系爭
      車輛之損害金額應為328,656元。至被上訴人雖主張鈑金
      烤漆費用不應折舊云云；然查鈑金烤漆之工資已另列費用
      （參原審卷第101頁），且鈑金烤漆費既係以新材料更替
      舊材料，故該鈑金烤漆費自堪認係以新零件更換被損害之
      舊零件，而仍有上述折舊規則之適用，被上訴人所辯尚不
      足採。
    (二)按損害之發生或擴大，被害人與有過失者，法院得減輕賠
      償金額或免除之，民法第217條第1項定有明文。此項規定
      之目的在謀求加害人與被害人間之公平，倘受害人於事故
      之發生亦有過失時，由加害人負全部賠償責任，未免失諸
      過酷，是以賦與法院得不待當事人之主張，減輕其賠償金
      額或免除之職權。換言之，基於過失相抵之責任減輕或免
      除，非僅為抗辯之一種，亦可使請求權全部或一部為之消
      滅，故裁判上得以職權斟酌之。本件湯佳憲駕車行經上開
      交岔路口時，未暫停禮讓幹道車之上訴人先行，同為事故
      發生之原因，此有臺灣省臺中縣區車輛行車事故鑑定委員
      會、覆議鑑定委員會鑑定意見書附卷可稽。本院衡酌湯佳
      憲上開過失行為實為肇事主因，認上訴人應負擔之過失責
      任比例為10分之4，而被上訴人應承擔湯佳憲之過失責任
      比例則為10分之6。依此計算，上訴人應賠償被上訴人之
      金額為131,462元（328,656x4/10＝131,462）。
    (三)上訴人雖抗辯稱本件汽車損害中10%為訴外人即被保險人
      李寶琴自行負擔之「自負額」，並非被上訴人所支付，被
      上訴人就訴外人李寶琴所自行負擔10%自負額依法自無權
      請求等語，惟為被上訴人所否認，並稱本件是屬於車體損
      失保險的賠付，險種的代號是05，至於代號11是竊盜險，
      車體損失險沒有自付額，竊盜險才有等語。經查，依被上
      訴人提出之保單資料查詢列印表顯示，固有險種11一項之
      自負額為10%之記載，然被上訴人賠付與被保險人李寶琴
      之保險金為418,797元，與系爭車輛實際修復所支付之修
      理費用合計金額相符，此有被上訴人提出之發票影本及汽
      車險賠款收據暨同意書影本附卷可憑（參原審卷第9-11頁
      ），據此足見，被上訴人稱被保險人李寶琴就本件車輛損
      害並無自負額，應屬可信。上訴人抗辯稱依保險契約約定
      之10%自負額部分被上訴人不可再請求云云，自不可採。
    (四)按關於物或權利之喪失或損害，負賠償責任之人，得向損
      害賠償請求權人，請求讓與基於其物之所有權或基於其權
      利對於第三人之請求權。民法第218條之1第1項固定有明
      文。然此項請求權乃立於民法避免債權人雙重得利之基本
      原則上，故其債務人此項請求自需債權人有雙重得利可能
      始有適用餘地。上訴人雖主張：依民法第218條之1第1項
      規定，上訴人於賠償被上訴人後，得請求被上訴人讓與系
      爭更換舊零件之所有權等語。惟查，依社會上一般汽車修
      理更換零件之通常情形，汽車所有人於更換新零件後，並
      無要求廠商將零件交還以供其販售得利之情形存在；且查
      被上訴人請求上訴人賠償系爭更換舊零件之損害額，業已
      折舊，並僅請求折舊後之損害金額，是其並無因向上訴人
      請求賠償而雙重得利之情形；是上訴人依民法第218條之1
      第1項規定請求被上訴人讓與系爭更換舊零件之所有權，
      並請本院職權認定該舊零件之價值以為抵銷被上訴人之債
      權，自無可採。
    (五)查本件上訴人主張其係駕駛車輛運送貨物為生，年所得不
      過僅168,000元，每月除需支付房租6,500 元，水、電、
      瓦斯費之分擔費用亦有近3,000元之譜，家中除妻子外，
      尚有兩名幼子嗷嗷待哺，全家四人擠於僅數坪大空間之屋
      內生活，扣除上開費用所剩無幾，家中開支左支右絀，近
      期幼子又將進入小學就讀，學雜費用則更造成家中生活負
      擔，果若鈞院判決依被上訴人所請，則將導致上訴人無力
      生活，對上訴人家中經濟將生重大影響，為此請依法減輕
      賠償金額等語。按損害非因故意或重大過失所致者，如其
      賠償致賠償義務人之生計有重大影響時，法院得減輕其賠
      償金額。民法第218條固定有明文。惟查，上訴人係63年
      10月25日生，現年僅33歲餘，正值青壯年時期，依其所稱
      ，目前工作收入雖稱微薄，然其並非全然無工作能力，自
      仍足以擔負賠償責任。且依我國長期經濟發展狀況及國民
      就業情形，上訴人日後是否即全無再無獲取更豐富收入之
      可能，亦在未定之天，豈可輕易自我否定、頹廢喪志。至
      上訴人子女則仍有其配偶可共同扶養，且公立小學乃義務
      教育，其學雜費用之支出，尚難謂已超乎我國國民平均所
      得甚多，使國人僅能滿足日常衣食生活所需，而無力支付
      子女就學費用；是本件上訴人就系爭侵權行為固負有賠償
      責任，然其於支付上開賠償費用後，亦無因此即無力再支
      付子女就學費用之可能。綜上，本件以上開計算所得上訴
      人應負擔之賠償金額言，無論由社會環境、上訴人個人經
      濟狀況等方面觀察，實難使本院認足使上訴人及妻小因之
      而陷於生活困境，抑或對其生計造成重大影響。故而，本
      院認上訴人主張依民法第218條規定請求減輕本件之賠償
      金額，尚非可採。
  四、綜上所述，被上訴人基於侵權行為損害賠償及保險代位之
      法律規定，請求上訴人給付131,462元及自起訴狀繕本送
      達翌日即95年11月22日起至清償日止，按週年利率5%計算
      之法定遲延利息，為有理由，應予准許；至被上訴人逾此
      部分之請求，為無理由，應予駁回。原審就上開應准許部
      分，為上訴人敗訴判決，核無不合，上訴論旨指摘原判決
      不當，求予廢棄改判，為無理由，應予駁回。至逾上開准
      許部分，原審為上訴人敗訴判決，尚有未洽，上訴論旨指
      摘原判決不當，求予廢棄改判，為有理由，應由本院予以
      廢棄改判，並駁回其假執行之聲請。
伍、本件事證已臻明確，兩造其餘之攻擊、防禦方法於判決結果
    已無影響，無一一論述之必要，並此敘明。
據上論結，本件上訴為一部有理由，一部無理由，依民事訴訟法
第436條之1第3項、第450條、第449條第1項、第79條但書，判決
如主文。
中    華    民    國    97    年    7     月    25    日
                民事第四庭    審判長法  官  王  銘
                                    法  官  陳文燦
                                    法  官  王鏗普
正本係照原本作成。
不得上訴
中    華    民    國    97    年    7     月    25    日
                                    書記官
┌───────────────────────────────┐
│附表：零件折舊計算式                                          │
├───┬───────────────┬───────────┤
│年次  │     折舊金額                 │     折舊後餘額       │
├───┼───────────────┼───────────┤
│ 1    │(370,788-28,250)x0.369x4/12＝ │（370,788-28,250)-    │
│      │42,132                        │42,132＝300,406       │
├───┴───────────────┴───────────┤
│ 註：元以下四捨五入。                                         │
└───────────────────────────────┘


司法院資訊處製作；財團法人民間司法改革基金會備份。
